臺灣高等法院民事判決　　　　　　　　　 99年度上字第513號
上　訴　人　劉國才
訴訟代理人　歐宇倫律師
　　　　　　林蓓珍律師
　　　　　　林煜翔律師
上　訴　人　祭祀公業劉明公
法定代理人
兼被上訴人　劉成家
共　　　同
訴訟代理人　陳明欽律師
複代　理人　王秋滿律師
上列當事人間確認派下權存在等事件，劉國才、祭祀公業劉明公
對於中華民國99年3月15日臺灣士林地方法院97年度訴字第206號
第一審判決各自提起上訴，本院於100年4月19日言詞辯論終結，
茲判決如下：
    主  文
劉國才、祭祀公業劉明公之上訴均駁回。
第二審訴訟費用由劉國才、祭祀公業劉明公各自負擔。
    事實及理由
一、上訴人劉國才主張：對造上訴人祭祀公業劉明公（以下稱系
    爭公業）前於清道光18年間，由宗親劉澤釳、劉媽成、劉力
    愛、劉玉初、劉文情集結宗族90人之資金所創立，嗣為因應
    政府之要求，而分別於民國69年1月間及70年9月20日，召開
    大會決議確認關於系爭公業派下員之權利義務悉依洪都劉氏
    宗譜辦理，派下員以宗譜第 158代後之男性宗族為準，並以
    第 4代管理人劉金、劉守成、劉金買、劉大贛、劉春來、劉
    石泉之男性後代18人為代表登記為系爭公業派下員，以呈報
    臺北市政府民政局。伊為系爭公業第 3代管理人劉東志之孫
    、第 4代管理人劉清標之子，系爭公業管理人必由其派下員
    中選任，且伊祖父、父親及伊均名列洪都劉氏宗譜之繼承系
    統表內，足見伊祖父、父親及伊均為系爭公業派下員之一，
    伊甚亦於70年間前曾擔任系爭公業管理人，可認伊亦具有系
    爭公業派下員之資格。而系爭公業實際上共有 718名派下員
    ，於91年4月5日召開派下員大會（下稱系爭派下員大會），
    於僅17名派下員到場之情形下，以其中16名派下員同意後選
    任被上訴人劉成家為系爭公業管理人，明顯未達系爭公業全
    體派下員之半數，系爭派下員大會選任劉成家為管理人之程
    序有重大瑕疵，應認其管理權不存在等情。爰求為確認伊對
    系爭公業之派下權存在，並確認劉成家對系爭公業之管理權
    不存在之判決。原審判決確認劉國才對系爭公業之派下權存
    在，並駁回劉國才其餘之訴。劉國才及系爭公業不服，各自
    提起上訴。劉國才聲明：(一)原判決關於駁回劉國才後開第2
    項之訴部分廢棄。(二)確認劉成家對系爭公業之管理權不存在
    。另對於系爭公業之上訴，答辯聲明：上訴駁回。
二、系爭公業及劉成家則以：系爭公業係由訴外人劉禎輝、劉禎
    安、劉禎宗、劉德容、劉賢俊、劉詩源、劉詩文、劉詩禮、
    劉詩正、劉連生、劉照明、劉成家、劉禮智、劉明哲、劉培
    坤、劉俊雄、劉勝義、劉春來等18人（以下稱劉禎輝等18人
    ）於71年6月2日開會決議創立，並依祭祀公業土地清理要點
    之規定，編定規約書及派下員名冊等件，推舉劉禎輝向主管
    機關臺北市政府民政局辦理申報在案。而劉國才主張訴外人
    劉澤釳、劉媽成、劉力愛、劉玉初、劉文情等人前集結共計
    90人之資金，於清道光18年間所創立者，應為祭祀劉氏遠祖
    而成立之祖公會，並非系爭公業，上開數人僅為系爭公業之
    宗親，雖於系爭公業成立期間參與會議，仍不因此取得系爭
    公業之派下員資格，從而劉國才所稱69年 1月13日之會議非
    由系爭公業派下員參與決議，縱當次決議以系爭宗譜第158
    代以後子孫為系爭公業之派下員者，對於系爭公業亦不生效
    力。再者，劉國才既稱其父劉清標為系爭公業之第 4代管理
    人，且系爭公業70年9月20日會議決議由第4代管理人之後代
    登記為派下員，其本應登記為系爭公業派下員，然迄今仍未
    登記為系爭公業派下員，足見其主張矛盾。系爭公業派下員
    全體為22人，原管理人劉禎輝於90年9月9日死亡，系爭公業
    為選舉新任管理人乃召開系爭派下員大會，系爭公業共有17
    人出席系爭派下員大會，劉成家獲其中16人同意而當選系爭
    公業管理人，自屬系爭公業之合法管理人。且劉國才等系爭
    公業宗親於當日亦有到場，並表示贊成由劉成家擔任系爭公
    業管理人，劉國才自不得否認劉成家對於系爭公業之管理權
    等語，資為抗辯。並答辯聲明：上訴駁回。系爭公業上訴聲
    明：(一)原判決關於確認劉國才派下權存在部分廢棄。(二)上開
    廢棄部分，劉國才在第一審之訴駁回。
三、查系爭公業於71年間向臺北市政府民政局申報，經該局於71
    年6月1日以北市民三字第7473號函發給派下員名冊暨規約書
    ，嗣為選舉新任管理人於91年4月5日召開系爭派下員大會，
    當時登記之派下員共22人，其中17人出席，劉成家獲得16票
    當選為管理人等事實，為兩造所不爭，復有臺北市政府民政
    局函、開會通知、簽到簿及會議記錄等件附卷足稽，堪信為
    真實。
四、劉國才主張，伊為系爭公業之派下員，系爭派下員大會出席
    人數未達公業全體派下員之半數，其選任劉成家為管理人之
    程序有重大瑕疵，應認劉成家之管理權不存在等情，為系爭
    公業及劉成家所否認，並以前開情詞置辯。經查：
  (一)按祭祀公業條例施行前已存在之祭祀公業，其派下員依規約
    定之；無規約或規約未規定者，派下員為設立人及其男系子
    孫（含養子），祭祀公業條例第4條第1項定有明文。依卷附
    洪都劉氏宗譜記載：「劉明公嘗會創立年代及祭祀位置：祖
    會創立期間自道光18年，歲次戊戌，發起人澤釳、媽成、力
    愛、玉初、文情等 5公均能山醫命卜、雲遊四方求宏都派下
    共90名作為90份，每份出銀 5角，為祖會創立基金。共計年
    數自道光18年起至民國48年止，共 162年。一、初次祭祀位
    置自道光18年至宣統3年止，每年農曆11月初8日各隨值祭爐
    主私宅祭。」等語（見原審卷第24頁背面），堪認系爭公
    業為劉澤釳、劉媽成、劉力愛、劉玉初、劉文情於道光18年
    間，為祭祀其劉氏祖先、發揚孝道，延續宗族傳統而募集90
    名所共同設立。而兩造均未能舉證證明系爭公業設立時有制
    訂規約，是依前開規定，系爭公業之派下員為無規約或規約
    未規定者，派下員為前開90名設立人及其男系子孫。系爭公
    業及劉成家雖否認該宗譜之真正，然系爭公業之派下員劉志
    明於原審證稱：伊看過該宗譜，該宗譜為劉天註以伊父親所
    保存之宗族資料所製作等語明確（見原審卷第52頁），參
    以系爭公業65年度新選任管理人暨親族代表第 4次聯席會議
    紀錄記載：「主席報告2.關於劉明公派下會員之權利義務，
    依洪都劉氏宗譜辦理。」(見原審卷第49頁)，另系爭公業
    於78年8月間申請財團法人之申請書暨附件，其中附件12 祭
    祀公業劉明公延革之內容、右上角頁碼及左上角註記（見本
    院卷第 231頁），皆與上揭洪都劉氏宗譜第18、19頁一致（
    見原審卷第24頁背面及25頁），而該附件末頁亦經前管理
    人劉禎輝簽名蓋印確認（見本院卷第 231頁），足認前開洪
    都劉氏宗譜應為真正。
  (二)系爭公業雖謂劉澤釳、劉媽成、劉力愛、劉玉初、劉文情等
    人所成立者為祖公會，而非系爭公業云云。惟按祭祀公業係
    以祭祀祖先及結合同姓同宗之親屬為目的而設立之獨立財產
    ，祖公會則係由特定之會員組成之社團的祭祀團體，其與祭
    祀公業不同點，在於祭祀公業之會員權，稱為派下權，而祖
    公會之會員權，則稱之為股份。在前者，於設立當時，由享
    祀者直接分出之各房，平均出資，故其派下權，以房份為標
    準而定，係不確定、潛在的應有部分；而後者，則屬自始已
    確定之股份，故須依一定比例標明股份名義人之股份（最高
    法院87年度台上字第 3號判決參照）。綜觀洪都劉氏宗譜記
    載，自劉澤釳、劉媽成、劉力愛、劉玉初、劉文情等90人設
    立公業時起，即以「派下」稱其成員，且依前開記載，發起
    人澤釳、媽成、力愛、玉初、文情等 5公求宏都派下共90名
    作為90份，每份出銀 5角，為祖會創立基金等節，可知其所
    著重者，在於集資成立一獨立財產以供祭祀祖先之用，而無
    自始、確定之股份，亦未標明股份名義人。是劉澤釳等人於
    道光18年間所成立者應為系爭祭祀公業，而非祖公會。
  (三)劉國才之父為劉清標，祖父為劉東志，乃兩造所不爭，又依
    前開洪都劉氏宗譜記載，劉國才為洪都劉氏宗譜第 158代祖
    長珍公之子文琳公之子東志公之子清標之子，且訴外人即經
    登記為系爭公業派下員之劉禎輝、劉禎安、劉禎宗等 3人則
    均為洪都劉氏宗譜第 158代祖長珍公之子文琳公之子心意公
    之子潭公之子金公之子，此有洪都劉氏宗譜繼承系統表附卷
    可稽（見原審卷第 283頁），亦為系爭公業所不爭，則劉
    國才與劉禎輝、劉禎安、劉禎宗乃源於同一先祖即洪都劉氏
    宗譜第158代之劉長珍、第159代之劉文琳。系爭公業既不否
    認劉禎輝、劉禎安、劉禎宗為系爭公業之派下員，則劉成家
    亦應為系爭公業之派下員。
  (四)系爭公業雖抗辯系爭公業係由劉禎輝等18人於71年6月2日創
    立，並向臺北市政府民政局申報核備在案云云，固據提出該
    局核發之派下員名冊為證。惟行政機關受理祭祀公業派下員
    申報登記，及登報之行為，僅為履行行政作業程序，並無確
    定祭祀公業派下權之效力。前開系爭公業派下員名冊等資料
    係公業向臺北市政府民政局申請設立時所出具提出，依上開
    說明，自屬私文書之性質，縱經政府機關依法登記、公告或
    登報，亦無實質之證據力，更無確定祭祀公業派下權之效力
    。依系爭公業嘗會65年度新選任管理人暨親族代表第 3次聯
    席會議紀錄記載：「蕭代書：1.貴公業從明治16年謄本始。
    2.請確認貴會派下權問題，並詳附 6大房資料。主席：先以
    現有系統表資料登報確認，遺漏者漸次補足。」等語（見原
    審卷第53頁），又69年 1月27日系爭公業65年度新選任管
    理人暨親族代表第 4次聯席會議紀錄記載：「主席報告：1.
    為簡化繼承手續，擬由管理人名義，向政府提出申請。2.關
    於劉明公派下會員之權利義務，依洪都劉氏宗譜辦理。3.委
    請第四屆管理人石泉公、春來公、金買公、大戇公、金公、
    宋成公等人之後代提出該等人之先戶除戶口謄本及印鑑證明
    各 3份。勝吉報告：擬由第四屆管理人派下出名申請『派下
    會員證明書』，將出名提取補償費。」(見原審卷第49-50
    頁)，再系爭親族代表70年9月20日會議紀錄記載：「天註：
    由於6位管理人均逝世，為便於工作之推行，擬由原6位管理
    人之後代代表本公業辦理繼承事宜。爾後另有適宜人選再行
    補辦登記。」等語（見原審卷第56頁），另系爭公業親族
    代表71年 2月21日會議紀錄謂：「天註提議：擬通知全體親
    族提出全戶謄本3份，其中2份準備補辦派下會員登記，其餘
    1 份留會以便登錄劉氏宗譜時做依據。決議：請國才、天註
    寄信通知全體親族於 7月底前寄來本會會址，以便辦理」等
    語（見原審卷第70頁），況系爭公業管理委員會71年 6月
    通知函亦載明：「一本公業成立至今，已歷 183年，吾族裔
    孫現已達千餘人之多，惟多年來，宗族之間向未聯繫，以致
    本公業派下員登錄，只能以極少數有代表性之先人名義（例
    如30年推選之第 4代管理人—金公、石泉公、守成公、春來
    公、大贛公、金買公）登錄為本公業派下員。二今因上記派
    下管理人全部先後逝世，亦一直未推選繼承管理人，本公業
    於70年11月1日召開親族代表會議時曾決議暫以第4代管理人
    後裔劉禎輝教授等13名，代表本公業向臺北市政府申請登錄
    為派下員，本申請案現已蒙市政府核准，並已核發派下員證
    明在案。三上記親族代表會議又決議：俟核發派下員證明書
    後，應補辦其餘男性成年宗族為派下員。為執行該決議，敬
    請吾宗族依左記事項領取全戶謄本後，惠寄至本公業會址」
    等語（見原審卷第71、72頁），而系爭公業登記後，77年
    3 月13日派下員暨親族代表會議紀錄更載明：「天註：本公
    業派下員700人左右，登記在案之派下員僅18人… 。」（見
    原審卷第79頁），由上述各項紀錄堪認，劉國才主張系爭
    公業以第四屆管理人後代計18人之派下員名冊及公約向臺北
    市民政局辦理登記，僅係配合臺北市政府之行政管理所為之
    權宜措施，及為辦理領取補償費一節，應為可採。此由系爭
    公業於71年間登記完畢後，尚於其會議中討論未經登記之派
    下員補登錄之議題，並發函通知各派下員提供資料以補辦其
    派下員登記等情，可明系爭公業非於71年6月2日始為成立。
    系爭公業雖否認前開會議記錄真正，然前開會議記錄正本老
    舊泛黃，為系爭公業所不爭（見本院卷第 248頁背面），且
    經出席71年 2月21日會議之代書蕭仁義當庭證稱該會議記錄
    上簽名為其本人所簽（見本院卷第 264頁背面），堪認前開
    會議記錄為真正。
  (五)依前開說明，系爭公業自道光18年間成立迄71年間，已歷百
    餘年，後裔眾多，因宗族間向未聯繫，故於71年間暫以劉禎
    輝等18人代表向臺北市政府申請登錄為派下員，除配合臺北
    市政府之行政管理及辦理領取補償費外，並進行清理、補辦
    派下員程序，此並為前述派下員暨親族代表各次會議所同意
    。嗣臺北市政府於71年6月1日以北市民三字第7473號函發給
    派下員名冊暨規約書，系爭公業並以「為向臺北市政府登錄
    台端為本公業派下員，敬請依限期內寄交戶籍謄本由」之公
    告通知全體會員；其後，系爭公業依規約書第 4條之規定，
    以派下員過半數之同意選任劉禎輝為管理人，並於71年11月
    25日向臺北市政府民政局申報，經該局以71年12月 3日北市
    民三字第18459 號函稱：經貴公業過半數派下員推舉，同意
    備查，有臺北市政府71年6月1日北市民三字第7473號函及附
    件派下員名冊暨規約書、71年12月3日北市民三字第18459號
    函（見原審卷第149至159頁）在卷為憑。而系爭公業於71
    年6月1日獲臺北市政府民政局核發派下員名冊暨規約書，業
    於同日通知具有派下權資格之宗族檢具證明文件，向管理委
    員會補辦派下員登錄，以保權益（見原審卷第71-71 頁）
    。可見於71年間系爭公業以第四屆管理人後代計18人之派下
    員名冊及規約向臺北市民政局辦理登記，乃當時派下員暨親
    族代表會議所同意，而在陸續補辦派下員登記之前，應以當
    時登記之規約及派下員為選舉管理人之依據，否則派下員之
    人數當無所憑據，此由證人劉勝吉於另案證述：「（證人表
    示按照族譜是派下員有何依據？）是按照劉氏的宗譜，派下
    員是按照劉氏宗譜但是因為人很多，所以都是按照派下員登
    記的登記名冊來行事沒有人反對。」等語可明（見本院卷第
    23 4頁及背面）。
  (六)查系爭公業管理人之選任以派下員過半數之同意為之，系爭
    公業規約第 4條定有明文。系爭公業為選舉新任管理人於91
    年4月5日召開系爭派下員大會，當時已登記之派下員共22人
    ，其中17人出席，劉成家獲得16票而當選為管理人等情，為
    兩造所不爭，是劉成家即係依據前揭派下員暨親族代表各次
    會議所同意之方式，即以劉禎輝等18人之派下員名冊及規約
    辦理登記，並以之為管理方式所選舉之管理人。徵諸系爭公
    業91年4月5日第 2屆選新任管理人大會紀錄所示：「出席人
    員：劉成家、劉天註、劉照明、劉德容、劉培坤、劉俊雄、
    劉勝義、劉春來、劉溫端、劉國才、劉志明、劉禛宗、劉文
    彬、劉玉敦、劉閔禮、劉龍發、劉祺欣、劉茂松、劉明毅、
    劉森村、劉昭英」、「1.全體出席人員無異議推舉劉成家先
    生為大會主席。2.原管理人過世，新任管理人選舉─從規約
    書及民政局登記文件上具資格人員過半數投票選出。劉成家
    16票。劉勝義1票。由劉成家當選為劉明公第2屆管理人。」
    等語（見原審卷第231、232頁），可知劉國才亦出席該次
    大會，且未對該選舉方式表示異議，可見其斯時亦認同新任
    管理人選舉─從規約書及民政局登記文件上具資格人員過半
    數投票選出乙情，益徵劉勝吉前開證稱，因為按照劉氏宗譜
    人很多，所以都是按照派下員登記的登記名冊來行事沒有人
    反對乙節，應屬真實。是劉成家經系爭公業已登記派下員過
    半數同意選任為管理人，難謂於法不合。
五、綜上所述，系爭公業係於道光18年間由劉澤釳等人所設立，
    劉國才為設立人之男性子孫，自為該公業派下員。又劉成家
    經系爭公業已登記之派下員過半數同意選任為管理人，為系
    爭公業合法之管理人。從而，劉國才訴請確認其對系爭公業
    有派下權之法律關係存在，即屬有據，應予准許。至其請求
    確認劉成家對系爭公業之管理權不存在部分，則屬無據，應
    予駁回。原審就前開應准許及不應准許部分，分別為劉國才
    勝、敗之判決，經核並無違誤。劉國才及系爭公業各就其敗
    訴部分上訴，指摘原判決不當，聲明廢棄改判，為無理由，
    應駁回其上訴。
六、兩造其餘攻擊防禦方法及未經援用之證據，經本院審酌後，
    認與本判決之論斷不生影響，爰不一一論駁，併予敘明。
七、據上論結，本件劉國才及系爭公業之上訴，均為無理由。依
    民事訴訟法第449條第1項、第78條，判決如主文。
中    華    民    國   100    年    5     月    10    日
                    民事第十一庭
                        審判長法  官  呂太郎
                              法  官  徐福晉
                              法  官  詹文馨
正本係照原本作成。
如不服本判決，應於收受送達後20日內向本院提出上訴書狀，其
未表明上訴理由者，應於提出上訴後20日內向本院補提理由書狀
（均須按他造當事人之人數附繕本）上訴時應提出委任律師或具
有律師資格之人之委任狀；委任有律師資格者，另應附具律師資
格證書及釋明委任人與受任人有民事訴訟法第466條之1 第1項但
書或第 2項（詳附註）所定關係之釋明文書影本。如委任律師提
起上訴者，應一併繳納上訴審裁判費。
中    華    民    國   100    年    5     月    13    日
                              書記官  洪秋帆
附註：
民事訴訟法第466條之1（第1項、第2項）：
對於第二審判決上訴，上訴人應委任律師為訴訟代理人。但上訴
人或其他法定代理人具有律師資格者，不在此限。
上訴人之配偶、三親等內之血親、二親等內之姻親，或上訴人為
法人、中央或地方機關時，其所屬專任人員具有律師資格並經法
院認為適當者，亦得為第三審訴訟代理人。